## Verpackungsmüll

Gibt es eine umweltfreundliche Verpackung? Wie wichtig ist das Material, aus dem
die Verpackung hergestellt wird? Eine aktuelle Studie der Gesellschaft für
Verpackungsmarktforschung in Deutschland hat gezeigt, dass bis 2045 94 % weniger
CO2-Emissionen aus Verpackungen möglich ist.

Die Schweiz hat sich zum Ziel gesetzt, bis 2050 klimaneutral zu sein – d. h.
auch bei uns stellt sich die Frage, in welchen Bereichen wir CO2-Emissionen
reduzieren können.

Zur Diskussion stehen folgende Verpackungsvarianten:

1.  Papier- und Kartonverpackung,
2.  Glas und
3.  Kunststoff.

**Diskutiere** die genannten Verpackungsvarianten vor dem Hintergrund der
"umweltfreundlichsten Verpackung" auf der Basis von mindestens zwei Kriterien
aus den Zusatzinformationen auf den nächsten Seiten. Stärke deine Argumente,
indem du die Wichtigkeit der Kriterien für deine Behauptungen erklärst.

{{< include ../_hints.qmd >}}

## Kriterienübersicht

| Kriterium | Papier/ Karton | Glas (Einwegglas) | Kunststoff |
|-----------------------|-------------------|-------------------|-------------------|
| CO~2~-Emission bei Herstellung | 676 kg CO~2~ / Tonne | 230 kg CO~2~ / Tonne | 2 Tonnen CO~2~ / Tonne |
| Recyclingfähigkeit | sehr gut (68 % Altpapier) | hoher Energieaufwand – muss bei 1600 °C geschmolzen werden | sehr gut v. a. wenn nur ein Kunststoff enthalten PET-Recycling |
| Funktionalität | geringer Schutz gegen Feuchtigkeit &rarr; Festigkeit und Stabilität sinken | nicht bruchsicher, undurchlässig, hygienisch | guter Schutz, langlebig und stabil |
| Rohstoffbedarf | natürliches Material, sehr nachhaltig, da nachwachsend | hauptsächlich Quarzsand | aus Erdöl, also nicht unendlich verfügbarer Rohstoff |
| Energieaufwand entlang aller Lebensphasen (Rohstoffbereitstellung, Herstellung, Transport und Entsorgung) | viele Verarbeitungsschritte, viel Material für guten Schutz (Gewicht) | hoher Energieaufwand: Transport (Gewicht) & Recycling | mittlerer Energieaufwand: gute Recyclingfähigkeit, Transport (leichtes Material) |

### Kriterium 1: Kohlenstoffdioxidemission bei Herstellung

Verpackungen verursachen auf vielen Ebenen Kohlenstoffdioxidemissionen auch bei
der Herstellung. Bereits die Wahl des Rohstoffes beeinflusst den
Kohlenstoffdioxidfussabdruck einer Verpackung. Erdölbasierte Materialien, also
Kunststoff, verursachen bei der Gewinnung der Rohstoffe in der Regel höhere
Kohlenstoffdioxidemissionen als natürliche Materialien wie Papier. Bei der
Produktion hingegeben wird zur Herstellung von Papier wesentlich mehr Energie
benötigt als zur Herstellung von Kunststoff.

### Kriterium 2: Recyclingfähigkeit

Eine Verpackung ist recyclingfähig, wenn das Produkt sortierbar und allenfalls
trennbar ist, eine Verwertungsinfrastruktur vorhanden ist und es keine
Unverträglichkeiten gibt (z. B. nicht wasserlösliche Klebstoffe).
Recyclingfähige Materialien sind z. B. Papier, Karton, Glas oder PET.

-   Recyclingrate von Papier und Karton liegt bei ca. 82 %.
-   Recyclingrate von Glas in der Schweiz: 93 %
-   Recyclingrate von PET in der Schweiz: 83 %
-   Recyclingrate von Kunststoff in der Schweiz: 10 %

### Kriterium 3: Funktionalität in Bezug auf Schutz und Lagerung

Die erste und wichtigste Funktion, die eine Produktverpackung erfüllt, ist die
Schutzfunktion. Sie schützt das Produkt vor allen äusseren Einflüssen wie
Schmutz, Feuchtigkeit, Sonne sowie Staub und sorgt dafür, dass es weder
verkratzt noch mit Fingerabdrücken oder mit Dellen beim Kunden ankommt.
Gleichzeitig stellt die bedruckte Verpackung aber auch eine Schutzfunktion für
den Konsumenten dar, denn scharfe, giftige oder spitze Gegenstände können selbst
auch eine Gefahr darstellen. Geht es darum, ein Produkt länger haltbar zu
machen, schützt auch hier bspw. eine Vakuumverpackung.

Produkte müssen ziemlich oft gelagert werden: Beim Hersteller, in Lagerräumen
oder auch im Supermarkt. Um eine schnelle, sichere und optimale Lagerung ohne
Unfälle zu gewährleisten, ist es wichtig, dass sich Produkte gut stapeln lassen.
Sie sollen gut auf Paletten verpackt werden können und ohne Probleme auch mal
stehen gelassen werden können. Durch die Produktverpackung ist sichergestellt,
dass das Produkt keinen Schaden bei einer längeren Lagerung erhält.

### Kriterium 4: Rohstoffbedarf

Der Hauptbestandteil von Glas ist mit 60% Quarzsand, der nahezu unbegrenzt
vorkommt. Weitere Rohstoffe sind Kalk und Dolomit als Stabilisatoren mit 20 %.
Soda und Sulfat, die als Flussmittel dienen, d.h. die den Schmelzprozess
beschleunigen, bilden die verbleibenden 20 %. Karton ist ein zu 100%
rezyklierbares und biologisch abbaubares Material, das zu 80 % aus rezykliertem
Papierzellstoff und zu 20% aus neuen Zellfasern aus Wäldern besteht, die im
besten Fall nach ökologischen Nachhaltigkeitskriterien bewirtschaftet werden.
Kunststoff wird hauptsächlich aus Erdöl hergestellt. Dieses Erdöl wird zunächst
einmal aus dem Boden gepumpt. Rohöl ist ein Gemisch aus verschiedenen
Verbindungen mit unterschiedlichen Eigenschaften. In einer Ölraffinerie reinigen
sie das Erdölgemisch durch Destillation.

### Kriterium 5: Energieaufwand entlang aller Lebensphasen

Die Ökobilanz eines Produkts gibt Aufschluss darüber, wie stark es die Umwelt
belastet. Für die Beurteilung von Verpackungen ist sie ein wichtiges Instrument.
Denn sie konzentriert sich nicht nur auf den Ressourcenverbrauch des Materials.
Sie berücksichtigt beispielsweise auch das Gewicht der Verpackung. Hier gibt es
wesentliche Unterschiede zwischen Glas, Kunststoffen und Papier. Eine dünne
Kunststofffolie ist leichter als eine Umverpackung aus Karton. Die
Plastikflasche wiegt erheblich weniger als eine Glasflasche.
Gewichtsunterschiede machen sich vor allem beim Transport bemerkbar. Schwerere
Verpackungen verursachen einen höheren Kraftstoffbedarf. Deswegen steigt der
Ressourcenverbrauch in diesem Bereich.

```{r}
#| label: fig-packaging-energy
#| echo: false
#| fig-cap: |
#|   Kohlenstoffdioxidemission bzw. Energieverbrauch einer Alu-Getränkedose, 
#|   einer PET-Flasche und einer Glasflasche für 0.33 Liter
#|   Cola (Bildquelle: pharma-food.de)

plot_df <- data.frame(
  material = rep(c("Getränkedose\n(Aluminium)", "PET-Flasche", "Glasflasche", "Papier", "Getränkedose\n(Aluminium)", "PET-Flasche", "Glasflasche"), 2),
  value = c(211, 71.2, 7.2, 13, 2.6, 1.3, 2.8, 0.7, 2.19, 0.44, 0.39, 0.82, 0.39, 1.72),
  type = rep(c("Energie", "Emissionen"), each = 7),
  unit = rep(c(rep("Werte je m/kg", 4), rep("Werte je Behälter", 3)), 2))

plot_df |>
  dplyr::filter(type == "Energie") |>
  ggplot2::ggplot(ggplot2::aes(material, value, fill = factor(material))) +
  ggplot2::facet_wrap( ~ unit, scales = "free_y", nrow = 1) +
  ggplot2::geom_col() +
  ggplot2::labs(x = NULL, y = "Energie in MJ") +
  ggplot2::scale_fill_brewer(palette = "Set1") +
  ggplot2::scale_y_continuous(expand = c(0, 0)) +
  ggplot2::theme(
    legend.title = ggplot2::element_blank(),
    legend.position = "bottom",
    axis.text.x = ggplot2::element_blank(),
    axis.ticks.x = ggplot2::element_blank())
```

```{r}
#| label: fig-packaging-emission
#| echo: false
#| fig-cap: |
#|   Kohlenstoffdioxidemission bzw. Energieverbrauch von gängigen
#|   Verpackungsmaterialien

plot_df |>
  dplyr::filter(type == "Emissionen") |>
  ggplot2::ggplot(ggplot2::aes(material, value, fill = factor(material))) +
  ggplot2::facet_wrap( ~ unit, scales = "free_y", nrow = 1) +
  ggplot2::geom_col() +
  ggplot2::labs(x = NULL, y = "CO2-Äquivalente in kg") +
  ggplot2::scale_fill_brewer(palette = "Set1") +
  ggplot2::scale_y_continuous(expand = c(0, 0)) +
  ggplot2::theme(
    legend.title = ggplot2::element_blank(),
    legend.position = "bottom",
    axis.text.x = ggplot2::element_blank(),
    axis.ticks.x = ggplot2::element_blank())
```
