## Ominvor vs. Vegan

Die Treibhausgasemissionen der Landwirtschaft sollen drastisch reduziert werden,
da der Ernährungssektor für bis zu 37 % der weltweit produzierten Emissionen
verantwortlich ist. Die Reduktion soll dazu beitragen, dass Deutschland bis 2045
die Klimaneutralität erreicht. Aktuell wird in der Politik diskutiert, ob in den
Schulmensen auf die Verwendung tierischer Produkte verzichtet werden soll.
Konkret wird beraten, ob

1.  weiterhin omnivore Gerichte oder
2.  ausschließlich vegane Gerichte

in der Schulmensa angeboten werden sollen.

**Diskutiere** die vorgeschlagenen Ernährungsangebote vor dem Hintergrund des
Klimawandels auf der Basis von mindestens drei Kriterien aus den Materialien der
folgenden Seiten.

{{< include ../_hints.qmd >}}

### Kriterienübersicht

{{< include task_diets-omnivor-vegan_table.qmd >}}

### Begrifflichkeiten

-   Eine omnivore Ernährungsweise setzt sich aus pflanzlichen und tierischen
    Lebensmitteln zusammen.
-   Eine vegane Ernährungsweise sieht ausschließlich pflanzliche Lebensmittel
    vor.

### Kriterium 1: Flächenbedarf

Die landwirtschaftliche Nutzung nimmt über ein Drittel der für Menschen
bewohnbaren Flächen in Anspruch. Durch die Anpassung unserer Essgewohnheiten
kann der Bedarf an landwirtschaftlichen Nutzflächen stark beeinflusst werden.
Beispielsweise dienen weltweit 83 % der landwirtschaftlichen Nutzflächen dem
Anbau von Tiernahrung. Deutschlands Gesamtfläche beträgt 35,8 Millionen Hektar.
Die aktuelle Ernährungsweise der Deutschen erfordert 16,6 Millionen Hektar
landwirtschaftliche Nutzfläche, das entspricht 45 % der Gesamtfläche
Deutschlands. Im Vergleich zu der aktuellen durchschnittlichen Ernährungsweise
würde eine rein vegane Ernährung den Flächenbedarf um bis zu 49 % auf 8,5
Millionen Hektar reduzieren.

```{r}
#| label: fig-diets-ominvor-vegan-crit1-land-consumption
#| echo: false
#| warning: false
#| fig-cap: | 
#|   Flächenbedarf je Ernährungsweise

tibble::tibble(Category = c("Omnivor", "Vegan"), Area = c(16.61, 8.47)) |>
  ggplot2::ggplot(ggplot2::aes(x = Category, y = Area, fill = Category)) +
  ggplot2::geom_col() +
  khroma::scale_fill_bright(guide = "none") +
  ggplot2::labs(
    x = "Ernährungstyp", 
    y = "Flächenbedarf in Mio. Hektar") +
  ggplot2::scale_y_continuous(expand = c(0, 0)) 
```

### Kriterium 2: Wasserbedarf

Die Mehrheit der Deutschen ernährt sich omnivor. Ihre derzeitige
durchschnittliche Ernährung weist im Vergleich zu einer rein veganen Ernährung
einen geringeren Wasserbedarf für die Bewässerung auf. Die Abbildung 2 zeigt den
Wasserbedarf je Ernährungsweise. Dieser wird in Kubikmetern (m^3^) pro
Person und pro Jahr angegeben. Allerdings gilt es hierbei zu beachten, dass nur
die Wassermenge für die künstliche Bewässerung exklusive des Regenwassers und
Trinkwassers für die Tiere angegeben ist. Zudem erfolgte die Berechnung unter
der Annahme gleichbleibender Handelsströme wie bei der aktuellen
Ernährungsweise. Fleisch und weitere tierische Produkte werden vorrangig in
Regionen produziert, in denen genügend Wasser vorhanden ist. Hingegen werden
pflanzliche Produkte häufig in niederschlagsarmen Gebieten unter der Verwendung
teilweise ineffizienter Bewässerungstechniken angebaut.

```{r}
#| label: fig-diets-ominvor-vegan-crit2-water-consumption
#| echo: false
#| warning: false
#| fig-cap: "Wasserbedarf von Omnivoren und Veganern"

tibble::tibble(Category = c("Omnivor", "Vegan"), Area = c(29.21, 45.41)) |>
  ggplot2::ggplot(ggplot2::aes(x = Category, y = Area, fill = Category)) +
  ggplot2::geom_col() +
  khroma::scale_fill_bright(guide = "none") +
  ggplot2::labs(
    x = "Ernährungsweise", 
    y =  expression(atop("Wasserbedarf in " ~ m^{3}, "[pro Jahr & pro Person]"))) +
  ggplot2::scale_y_continuous(expand = c(0, 0))
```

### Kriterium 3: Treibhausgasemissionen / Klimawirkung und Reduktionspotentiale

Für einen Großteil (21 – 37 %) der globalen Treibhausemissionen ist unsere
Ernährung verantwortlich. 69 % der ernährungsbedingten Treibhausgasemissionen
sind auf tierische Produkte zurückzuführen. Die Abbildung 3 zeigt die
Klimawirkung je Ernährungsweise pro Person und Jahr. Das
Kohlenstoffdioxid-Äquivalent (CO~2~e) ist eine Maßeinheit zur
Vereinheitlichung der Klimawirkung der unterschiedlichen Treibhausgase. Durch
eine Umstellung der omnivoren auf eine vegane Ernährungsweise können die
Treibhausgasemissionen um 1237 kg Kohlenstoffdioxid-Äquivalent pro Kopf und pro
Jahr gesenkt werden. Die Abnahme der Treibhausgasemissionen ist auf niedrigere
Methanemissionen durch Nutztiere aber ebenfalls auf Landnutzungsänderungen durch
eine geringere Nachfrage nach Futtermitteln zurückzuführen.

Es gibt aber auch Möglichkeiten, durch Veränderungen im Futtermittel die
Treibhausgasemissionen in der Viehhaltung zu reduzieren. Die
Futterzusammensetzung kann angepasst werden oder die Zugabe von Zusatzstoffen
kann die Methanproduktion im Verdauungstrakt der Tiere beeinflussen. Insekten
oder Algen könnten als nachhaltige alternative Futterkomponenten verwendet
werden. Algen beispielsweise produzieren bioaktive Substanzen, die den
Methanausstoß verringern könnten. Zudem sind Algen gute Proteinlieferanten und
könnten als Soja-Alternativen eingesetzt werden. Eine Studie zeigt, dass die
Supplementierung von der roten Makroalge (Seetang) *Asparagopsis spp.* zum
Viehfutter die Methanproduktion im Darm von Wiederkäuern um bis zu 80 %
verringert.

```{r}
#| label: fig-diets-ominvor-vegan-crit3-ghg-emissions
#| echo: false
#| warning: false
#| fig-cap: "Treibhausgasemissionen von Omnivoren und Veganern"
 
tibble::tibble(Category = c("Omnivor", "Vegan"), Area = c(2552, 1318)) |>
  ggplot2::ggplot(ggplot2::aes(x = Category, y = Area, fill = Category)) +
  ggplot2::geom_col() +
  khroma::scale_fill_bright(guide = "none") +
  ggplot2::labs(
    x = "Ernährungsweise", 
    y = expression(atop("Treibhausgasemissionen " ~ CO[2] ~ "e", "in kg [pro Person & pro Jahr]"))) +
  ggplot2::scale_y_continuous(expand = c(0, 0)) 
```

### Kriterium 4: Nährstoffe/Gesundheit

#### Nährstoffe

[**Omega-3-Fettsäuren:**]{.underline} Omega-3-Fettsäuren sind wichtig für den
Stoffwechsel und die Produktion von Gewebshormonen und können Entzündungen
entgegenwirken. Auch können sie sich positiv auf die Konzentrationsfähigkeit
auswirken. Es gibt verschiedene Formen von Omega-3-Fettsäuren. Eine dieser
Formen kommt nur in pflanzlichen Lebensmitteln vor und ist eine essentielle
Fettsäure. Essentiell bedeutet, dass der Körper die Fettsäuren nicht selbst
herstellen kann. Andere Formen der Omega-3-Fettsäuren, die in tierischen
Nahrungsmitteln (vor allem in Fischen und Krebstieren) vorkommen, sind nicht
essentiell. Sie können in geringen Mengen im menschlichen Körper aus der Art der
Fettsäure, die in pflanzlichen Lebensmitteln vorhanden ist, hergestellt werden.

[**Vitamin B12:**]{.underline} Das Vitamin B12 ist für die Bildung und Reifung
roter Blutkörperchen sowie für eine normale Funktion des Nervensystems
notwendig. Es ist in tierischen Lebensmitteln vorhanden. In pflanzlichen
Nahrungsmitteln kommt es natürlicherweise nicht vor.

[**Eisen:**]{.underline} Das Spurenelement Eisen ist wichtig für die
Sauerstoffversorgung, den Energiestoffwechsel und die Immunfunktion des
menschlichen Körpers. Die Aufnahme erfolgt im Dünndarm. Besonders dunkelrotes
Fleisch wie Rind, Kalb, Wild und Innereien enthalten besonders viel Eisen. Der
Vorteil hierbei ist, dass das Eisen in der zweiwertigen Form (Fe^2+^)
vorliegt und vom Körper gut aufgenommen werden kann. Es weist also eine höhere
Bioverfügbarkeit auf und ist unabhängig von Umwandlungsprozessen. Im Gegensatz
dazu enthalten pflanzliche Lebensmittel dreiwertiges Eisen (Fe^3+^).
Um diese Form des Eisens verwerten zu können, sind zusätzliche Schritte
erforderlich. Das dreiwertige Eisen muss im Dünndarm erst in zweiwertiges Eisen
umgewandelt werden, da der für die Aufnahme zuständige Transporter nur
zweiwertige Eisenionen befördern kann. Für diese Umwandlung ist die Anwesenheit
eines Enzyms erforderlich. Zudem ist zu beachten, dass einige pflanzliche
Lebensmittel Hemmstoffe, wie z. B. Tannin, Phosphat oder Oxalsäure enthalten,
welche die Eisenaufnahme beeinträchtigen.

Eine Supplementierung von Omega-3-Fettsäuren, Vitamin B12 und Eisen als
Nahrungsergänzungsmittel ist beispielsweise in Form von Tabletten oder auch in
flüssiger Form möglich. Allerdings sollte zuvor die Notwendigkeit einer
zusätzlichen Einnahme mittels eines Blutbildes ärztlich überprüft werden.

#### Gesundheit

Ein hoher Konsum von Fleisch, besonders rotem und verarbeitetem Fleisch kann
sich negativ auf die Gesundheit auswirken. Zu rotem Fleisch zählen
beispielsweise Rind, Kalb, Schwein und Wild. Ein übermäßiger Verzehr kann
Darmkrebs begünstigen, da die Aufnahme von zu viel Eisen die Zellen schädigen
könnte. Enthaltene gesättigte Fettsäuren und Cholesterin können den
Blutfettspiegel erhöhen und zu einer Begünstigung von
Herz-Kreislauf-Erkrankungen führen. Hingegen kann der Verzehr von Obst, Gemüse
und Getreide das Risiko für entzündliche Erkrankungen sowie Diabetes Typ 2
reduzieren.

### Kriterium 5: Wirtschaft

#### Arbeitsplätze

Im Jahr 2021 waren im Schlachterei und Fleischverarbeitenden Gewerbe 151.500
Menschen beschäftigt. Im Gegensatz zum Jahr 2020 stieg die Zahl von 128.400 um
18 %. Jedoch ist diese Zunahme nicht mit einem Anstieg des Fleischkonsums und
einem damit zusammenhängenden Anstieg der Beschäftigten zu erklären. Vielmehr
lässt sich der Anstieg der in diesem Sektor beschäftigten Menschen dadurch
erklären, dass Leiharbeiter feste Verträge erhalten haben. Im Jahr 2020 waren im
gesamten landwirtschaftlichen Sektor 937.900 Personen beschäftigt.

#### Betriebe

Von insgesamt 262.800 landwirtschaftlichen Betrieben in Deutschland wurden in
168.800 Betrieben Tiere gehalten. Dies betrifft also mit einem Anteil von 64 %
den Großteil der Betriebe. Die Zahlen beziehen sich auf das Jahr 2020.

#### Umsatz, Produktion & Export

Der Wert der im Jahr 2022 produzierten Fleischerzeugnisse betrug 42,4 Milliarden
Euro. Hingegen betrug der Wert der Fleischersatzprodukte nur 537,4 Millionen
Euro (siehe Abbildung 4). Damit war der Wert der Fleischprodukte fast 80-Fach so
hoch wie der der Fleischersatzprodukte. Die Menge des im Jahr 2022 erzeugten
Fleisches betrug 7,0 Millionen Tonnen, während die Menge der
Fleischersatzprodukte nur 104.300 Tonnen betrug. Im Vergleich zum Jahr 2021 ist
der Wert der Fleischprodukte jedoch gesunken und der Fleischersatzprodukte
gestiegen. Es ist zu beachten, dass die Fleischersatzprodukte nicht nur vegane,
sondern auch vegetarische Erzeugnisse enthalten. 2022 wurden fast 2,9 Millionen
Tonnen an Fleisch und Fleischwaren exportiert. Das entspricht einem Rückgang von
6,9 % im Vergleich zum Vorjahr. Ein Grund für die Abnahme der Exportmenge ist
beispielsweise die Einfuhrbeschränkung von Abnehmerländern wie China und ein
weiterer Grund die Abnahme des Viehbestandes in Deutschland. Ein Export von
Fleischersatzprodukten findet in keinem nennenswerten Umfang statt.

```{r}
#| label: fig-diets-ominvor-vegan-crit5-economy
#| echo: false
#| warning: false
#| fig-cap: "Umsatz: Fleisch vs. Fleischersatz"

tibble::tibble(Category = c("Omnivor", "Vegan"), Area = c(42.4, 0.5374)) |>
  ggplot2::ggplot(ggplot2::aes(x = Category, y = Area, fill = Category)) +
  ggplot2::geom_col() +
  khroma::scale_fill_bright(guide = "none") +
  ggplot2::labs(
    x = "Produkte", 
    y = "Umsatz in Milliarden € [pro Jahr]") +
  ggplot2::scale_y_continuous(expand = c(0, 0))
```

### Kriterium 6: Konsum & Preise

Auch wenn in Deutschland seit Jahren immer weniger Fleisch gegessen wird, lag
der Konsum bei 55 kg pro Person und pro Jahr (2021). Der Konsum von
Fleischersatzprodukten dagegen betrug im selben Zeitraum nur 0,44 kg pro Kopf
und pro Jahr. Auch hier ist zu beachten, dass die Fleischersatzprodukte nicht
nur vegane, sondern auch vegetarische Erzeugnisse enthalten. Der Preis von
Fleischprodukten ist häufig niedriger als der von vergleichbaren
Ersatzprodukten. Das kann zum Teil dadurch erklärt werden, dass tierische
Produkte mit einem ermäßigten Steuersatz von 7 % besteuert werden, während die
meisten Alternativen, die nicht zu den Grundnahrungsmitteln gehören, mit einer
Mehrwertsteuer von 19 % besteuert werden. Zudem fließt ein großer Teil der
EU-Subventionen, welche die Landwirte erhalten, in die Tierproduktion.

### Kriterium 7: Ethik

Ein ethisches Argument gegen den Konsum von Fleisch bezieht sich auf den
Tierschutz. Moderne Schlachtungen und Massentierhaltungen werden häufig als
unethisch angesehen. Die Tiere werden teils in überfüllten Ställen und unter
Bedingungen gehalten, die Stress auslösen und die Entstehung von Krankheiten
begünstigen. Der damit verbundene erhöhte Einsatz von Antibiotika treibt das
Entstehen von antibiotikaresistenten Keimen voran. Auch bei den Schlachtungen
werden teils schmerzhafte Praktiken angewandt. Eine vegane Ernährung kann zudem
auch das Leid der Menschen reduzieren. Je mehr tierische Produkte konsumiert
werden, desto mehr Menschen leiden an Hunger, da ein Großteil der Ernten nicht
für den menschlichen Verzehr verwendet wird, sondern an Tiere verfüttert wird.
Dies ist mit einem Wertverlust verbunden, denn für 100 Kalorien der Nutzpflanzen
erhält man nur 17 bis 30 Kalorien Fleisch.

### Kriterium 8: Kultur & Religion

Auch Kulturen und Religionen sind mit der Ernährungsweisen verbunden. Bei
einigen Zeremonien spielen auch tierische Produkte eine zentrale Rolle. In den
USA wird am Thanksgiving-Tag traditionell Truthahn zubereitet. In einigen
Religionen werden Tiere geopfert, um Geister und Götter zu besänftigen. Im Islam
und Judentum gibt es spezielle Vorschriften für die Schlachtung und den Verzehr
von Fleisch. Gästen Fleisch zu servieren, ist in einigen Religionen ein Zeichen
der Wertschätzung und des Respekts. Bei einigen Neujahrs- oder Hochzeitsbräuchen
werden aber auch vegane Lebensmittel verwendet. Eine komplett vegane
Ernährungsweise würde dennoch zu einem Verlust oder zumindest zu einer Änderung
einiger traditioneller Rituale führen.

<!-- ### Referenzen -->

<!-- -   kulinarische-kompass-klima.pdf (wwf.de) -->
<!-- -   Amazonas-Studie: Viehzucht und Sojaanbau befeuern Artensterben (wwf.de) -->
<!-- -   Ernährung & Klimawandel: Essen wir das Klima auf? (wwf.de) -->
<!-- -   Dalile B, Kim C, Challinor A, Geurts L, Gibney ER, Galdos MV, La Fata G, -->
<!--     Layé S, Mathers JC, Vauzour D, Verkuyl JM, Thuret S. The EAT-Lancet -->
<!--     reference diet and cognitive function across the life course. Lancet Planet -->
<!--     Health. 2022 Sep;6(9):e749-e759. doi: 10.1016/S2542-5196(22)00123-1. PMID: -->
<!--     36087605. -->
<!-- -   Schweiz: Algenfutter für Kühe soll zu weniger Methan-Ausstoß führen - SWR -->
<!--     Aktuell -->
<!-- -   FAO. 2020. The State of Food and Agriculture 2020. Overcoming water -->
<!--     challenges in agriculture. Rome.https://doi.org/10.4060/cb1447en -->
<!-- -   https://www.bmel-statistik.de/landwirtschaft/landwirtschaftliche-arbeitskraefte -->
<!-- -   Umbriet JN et al.: Iron absorption and cellular transport: the -->
<!--     mobilferrin/paraferritin paradigm Semin Hematol. 1998 Jan;35(1):13-26. -->
<!-- -   Brie K. Fuqua, Christopher D. Vulpe, Gregory J. Anderson, Intestinal iron -->
<!--     absorption, Journal of Trace Elements in Medicine and Biology, Volume 26, -->
<!--     Issues 2–3, 2012, Pages 115-119, ISSN 0946-672X, -->
<!--     https://doi.org/10.1016/j.jtemb.2012.03.015. -->
<!-- -   WWF-Studie-Kulinarischer-Kompass-Wasser.pdf -->
<!-- -   WWF_Duerrebericht_DE_WEB.pdf -->
<!-- -   BMEL-Statistik: Landwirtschaftliche Arbeitskräfte -->
<!-- -   Vegane Ernährung: Vorteile und Nachteile (aok.de) -->
<!-- -   Fleischexporte in den vergangenen fünf Jahren um 19 % zurückgegangen - -->
<!--     Statistisches Bundesamt (destatis.de) -->
<!-- -   Fleischersatz weiter im Trend: Produktion steigt um 6,5 % gegenüber 2021 - -->
<!--     Statistisches Bundesamt (destatis.de) -->
<!-- -   Fleischproduktion im Jahr 2022 um 8,1 % gesunken - Statistisches Bundesamt -->
<!--     (destatis.de) -->
<!-- -   BMEL-Statistik: Fleisch -->
<!-- -   Viehhaltung im letzten Jahrzehnt: Weniger, aber größere Betriebe - -->
<!--     Statistisches Bundesamt (destatis.de) -->
<!-- -   29 ethische Gründe Vegan zu leben \| Mindfulplate -->
<!-- -   https://www.eatmovefeel.de/was-ist-omega-3-und-welche-arten-gibt-es/ -->
<!-- -   Swanson D, Block R, Mousa SA. Omega-3 fatty acids EPA and DHA: health -->
<!--     benefits throughout life. Adv Nutr January 2012 Adv Nutr vol. 3: 1-7, 2012 -->
<!-- -   World Health Organization. Q&A on the carcinogenicity of the consumption of -->
<!--     red meat and processed meat. -->
<!--     http://www.who.int/features/qa/cancer-red-meat/en/ (18.08.2017) -->
<!-- -   Aune D, Ursin G, Veierød MB. Meat consumption and the risk of type 2 -->
<!--     diabetes: a systematic review and meta-analysis of cohort studies. -->
<!--     Diabetologia. 2009 Nov;52(11):2277-87. doi: 10.1007/s00125-009-1481-x. Epub -->
<!--     2009 Aug 7 -->
<!-- -   Boeing H, Bechthold A, Bub A, et al. Critical review: vegetables and fruit -->
<!--     in the prevention of chronic diseases. European Journal of Nutrition. -->
<!--     2012;51(6):637-663. doi:10.1007/s00394-012-0380-y -->
<!-- -   Eisensupplementation - DocCheck Flexikon -->
<!-- -   Vitamin B12 (Cobalamin) \| Apotheken Umschau (apotheken-umschau.de) -->
<!-- -   Preis oder Tierschutz? Warum Ersatzprodukte oft teurer sind -->
<!-- -   Regeln und Rituale des Hinduismus, Von heiligen Kühen, süßen Opfern und -->
<!--     nackten Heiligen - Hinduismus - Weltreligionen - Dossiers - WDR -->
<!-- -   Fleischkonsum in Deutschland: Weniger ist mehr (boell.de) -->
<!-- -   Adeline Mertenat, Stefan Diener, Christian Zurbrügg, Black Soldier Fly -->
<!--     biowaste treatment – Assessment of global warming potential, Waste -->
<!--     Management, Volume 84, 2019, Pages 173-181, ISSN -->
<!--     0956-053X,https://doi.org/10.1016/j.wasman.2018.11.040. -->
<!--     (https://www.sciencedirect.com/science/article/pii/S0956053X18307293) -->
<!-- -   Kann Fleisch klimaneutral werden? – DW – 04.04.2021 -->
<!-- -   Article Source: Red seaweed (Asparagopsis taxiformis) supplementation -->
<!--     reduces enteric methane by over 80 percent in beef steers, Roque BM, Venegas -->
<!--     M, Kinley RD, de Nys R, Duarte TL, et al. (2021) Red seaweed (Asparagopsis -->
<!--     taxiformis) supplementation reduces enteric methane by over 80 percent in -->
<!--     beef steers. PLOS ONE 16(3): e0247820. -->
<!--     https://doi.org/10.1371/journal.pone.0247820 -->
<!-- -   Larven statt Soja - Insekten als Ersatz beim Viehfutter? \| proplanta.de -->
