## Landwirtschaft: Pflanzenzucht

Der Klimawandel wirkt sich negativ auf die Welternährung aus und es wird
zunehmend schwieriger, die wachsende Bevölkerung mit ausreichend Nahrungsmitteln
zu versorgen. Neue Methoden der Pflanzenzucht könnten dazu beitragen, den Folgen
des Klimawandels entgegenzuwirken, die Nahrungsmittelversorgung der
Weltbevölkerung zu gewährleisten und gleichzeitig Ökologie und Ökonomie zu
berücksichtigen. Beispielsweise könnten resistente Pflanzenarten entwickelt
werden, die besser an neue klimatische Bedingungen angepasst sind. Es wäre zudem
möglich, die Effizienz der Landwirtschaft zu steigern. Aktuell wird darüber
diskutiert, welche Methode zur Zucht der Pflanzen gefördert werden soll.

Konkret wird beraten, ob

1.  die konventionelle Pflanzenzucht oder
2.  die CRISPR/Cas9-Methode zur Genom-Editierung

verstärkt gefördert werden soll.

**Diskutiere** die vorgeschlagenen Methoden zur Pflanzenzucht vor dem
Hintergrund des Klimawandels auf der Basis von mindestens drei Kriterien aus den
Materialien der folgenden Seiten. Stärken Sie Ihre Argumente, indemSie die
Relevanz der Kriterien für Ihre Behauptungen erklären.

{{< include ../_hints.qmd >}}

### Kriterienübersicht

{{< include task_gmo_table.qmd >}}

### Begrifflichkeiten

Das Ziel der Pflanzenzucht ist es, nachteilige Merkmale zu entfernen und
vorteilhafte Merkmalskombinationen zu erschaffen. So sollen Sorten geschaffen
werden, die hohe Erträge erbringen, qualitativ hochwertig sind oder an bestimmte
Umweltfaktoren besonders gut angepasst sind.

**Konventionelle Pflanzenzucht:** Hierbei werden Pflanzen durch natürliche
Kreuzung und Selektion gezüchtet. Die Kreuzungszüchtung geschieht ohne den
Einsatz von gezielten genetischen Veränderungen. Die natürliche genetische
Vielfalt wird genutzt, um neue Sorten mit bestimmten gewünschten Eigenschaften
innerhalb einer Pflanzenart zu entwickeln. So könnten beispielsweise verbesserte
Sorten, die einen höheren Ertrag oder eine Resistenz gegen bestimmte Schädlinge
aufweisen, gezüchtet werden.

**CRISPR/Cas9-Methode zur Genom-Editierung (kurz):** Das CRISPR/Cas9-System zur
Genom-Editierung stellt eine präzise Methode zur Veränderung des Erbguts dar.
Die Methode wurde basierend auf einem natürlichen Abwehrmechanismus von
Bakterien gegen infektiöse Viren entwickelt. Das Enzym Cas9, welches die DNA
schneidet, und die guideRNA, welche die Zielsequenz in der DNA bestimmt, die
verändert werden soll, wirken dabei gemeinsam. So erkennt das CRISPR/Cas9-System
spezifisch eine bestimmte Stelle im Genom, bindet dort und es wird ein
Doppelstrangbruch in der DNA herbeigeführt. Daraufhin versuchen zelleigene
Enzyme den DNA-Bruch zu reparieren, wodurch es zu Mutationen kommen kann. Diese
können wiederum zu Veränderungen oder einem Verlust der Genfunktion führen.
Zudem kann durch Vorlage einer Sequenz die Reparatur des DNA-Abschnittes gezielt
gesteuert werden. Das Verfahren der sogenannten Genschere kann die DNA der
Pflanze präzise an zuvor definierten Orten verändern. Dadurch ist es möglich,
Pflanzen mit den gewünschten Merkmalskombinationen herzustellen.

**CRISPR/Cas9-Methode zur Genom-Editierung (lang):** CRISPR ist die Abkürzung
von **C**lustered **R**egularly **I**nterspaced **S**hort **P**alindromic
**R**epeats (also "gehäuft auftretende, regelmäßig unterbrochene, kurze
palindromische Wiederholungen") und bezieht sich auf Nukleotide eines
DNA-Abschnitts. Palindrome sind von vorne, wie von hinten gelesen, gleich. Das
bedeutet, dass die Abfolge der Nukleotide einer DNA-Sequenz aus beiden
Richtungen die gleiche ist. CRISPR sind DNA-Sequenzen, die sich nicht in
funktionsfähige Proteine translatieren ("übersetzen") lassen. Aber sie sind
nicht funktionslos, denn sie können als Erkennungssequenz für DNA-schneidende
Proteine dienen. Das Prinzip der CRISPR/Cas9-Methode beruht auf einem
Abwehrsystem des Immunsystems von Bakterien. Dabei baut das Bakterium
DNA-Abschnitte eines infektiösen Viruses in das eigene Erbgut mit ein, um das
Virus bei einem erneuten Befall direkt erkennen und das Erbgut zerschneiden und
das Virus somit unschädlich machen zu können. Cas steht für
**CR**ISPR-**a**ssoziierte Gene, welche Bauanleitungen für Cas-Proteine liefern.
Das spezifische Enzym, welches die DNA der Viren zerschneidet, ist das Protein
Cas9. An dieses Protein kann eine bestimmte RNA-Sequenz gehängt werden, welche
die Stelle bestimmt, an der die DNA-Sequenz geschnitten werden soll. Weil diese
RNA eine "Lotsenfunktion" übernimmt, wird sie guideRNA (gRNA) genannt. Die
Sequenz der gRNA ist komplementär zu dem DNA-Abschnitt der Pflanze ist, in dem
die Veränderung durchgeführt werden soll. Zudem muss eine bestimmte Abfolge von
Nukleotiden kurz vor dem Wirkort vorhanden sein (PAM = protospacer adjacent
motif), damit das Cas9 Enzym die Ziel DNA erkennen und binden kann und
anschließend den Doppelstrangbruch herbeiführen kann. Daraufhin versuchen
zelleigene Enzyme den DNA-Bruch zu reparieren, wodurch es zu Mutationen kommen
kann. Diese können wiederum zu Veränderungen oder einem Verlust der Genfunktion
führen. Eine Alternativlösung besteht darin, durch eine Vorlage einer Sequenz
die Reparatur des Bruchs zu steuern. So kann durch das Verfahren der sogenannten
Genschere die Genome-Editierung präzise an zuvor definierten Orten der DNA der
Pflanze vorgenommen werden und das Erbgut verändern. Dies ermöglicht es,
Pflanzen mit den gewünschten Merkmalskombinationen herzustellen.

::: {#fig-gmo-crispr-a .figure-caption}
```{r}
#| fig-align: left
#| echo: false
#| out.width: NULL

knitr::include_graphics("task_gmo_fig_crispr_a.svg", dpi = 270)
```

1.  Die guideRNA ist dafür verantwortlich, dass das Enzym Cas9 den richtigen Ort
    im Genom erreicht, an dem die DNA geschnitten werden soll.

2.  Der Ort, an dem das Enzym Cas9 die DNA schneidet, wird durch die Zielsequenz
    bestimmt. Eine spezifische Abfolge wird aus mehreren Nukleotiden gebildet.
    Diese Nukleotide sind komplementär zwischen der guideRNA und der
    DNA-Zielsequenz

Schematische Darstellung der Genome Editierung durch CRISPR/Cas9. Der Verbund
aus guideRNA und Cas9 bindet an die Zielsequenz der DNA.
:::

::: {#fig-gmo-crispr-b .figure-caption}
```{r}
#| fig-align: left
#| echo: false
#| out.width: NULL

knitr::include_graphics("task_gmo_fig_crispr_b.svg", dpi = 270)
```

1.  Die PAM-Sequenz (PAM = protospacer adjacent motif) dient als
    Erkennungssequenz und ist essentiell für die Lokalisation des Orts, an dem
    das Enzym wirken soll.

2.  Das Enzym Cas9 schneidet die DNA präzise an einer bestimmten Stelle und es
    kommt zum Bruch des DNA-Doppelstrangs

Schematische Darstellung der Genome Editierung durch CRISPR/Cas9. Das Cas9 Enzym
kann den Wirkort im Erbgut finden, wenn die Zielsequenz und die PAM-Sequenz
vorhanden sind. Daraufhin schneidet das Enzym die DNA und es kommt zum
Doppelstrangbruch.
:::

### Kriterium 1: Veränderungen im Erbgut/ Präzision:

Die CRISPR/Cas9-Methode kann DNA-Sequenzen zuverlässig und mit einer sehr hohen
Präzision austauschen. Es kann somit eine effektive Veränderung der
Eigenschaften von Kulturpflanzen vorgenommen werden und positive Merkmale
verbessert oder neu geschaffen werden. Dadurch, dass ein Gen gezielt modifiziert
wird, werden anders als bei der konventionellen Kreuzungszüchtung negative
Auswirkungen auf andere Bereiche im Genom vermieden. Nachdem die Ausgangsorte
mit dem Merkmalsträger gekreuzt worden ist und das positive Merkmals erfolgreich
übertragen worden ist, müssen aufwendige Rückkreuzungsschritte erfolgen, um
negative Merkmale, die unerwünschter Weise mit übertragen worden sind, zu
entfernen. Dennoch kann es vorkommen, dass ein negatives Merkmals nicht trotz
mehreren Rückkreuzungszyklen nicht entfernt werden kann. Dies lässt sich dadurch
erklären, dass das gewünschte Gen gekoppelt mit einem unerwünschten benachbarten
Gen vorliegt. Auch durch die Rekombination bei der Rückkreuzung kann das
negative Gen nicht entfernt werden. Außerdem werden entstandene nachteilige
Merkmale häufig nur umgehend identifiziert, wenn sie sich direkt auf den
Phänotyp auswirken. Hingegen können bei der Anwendung von CRISPR/Cas9 auch
gekoppelte Gene direkt angesteuert werden und beispielsweise Gene mit
ungünstigen Eigenschaften ausgeschaltet werden. So kann auch eine
Leistungsdepression von anderen positiven Merkmalen vermieden werden. Das übrige
Genom wird nicht verändert und somit verändern sich auch nicht andere
vorteilhafte Eigenschaften der Pflanze.

### Kriterium 2: Zeitraum

Die Kreuzungszüchtung ist eine sehr zeitaufwendige Methode, um neue
Eigenschaften in einer Kulturpflanze zu etablieren. Zum einen kann es sehr
aufwändig sein, die Individuen ausfindig zu machen, welche das gewünschte
Merkmal tragen und als Donor (Spender) zur Verfügung stehen. Dies ist dadurch zu
erklären, dass nicht alle Merkmale phänotypisch ausgeprägt sind. Ist kein Donor
unter den Kultursorten zu finden, wird der Genpool, in dem gesucht wird,
erweitert und beispielsweise auch der Wildtyp berücksichtigt. Hier ist der
Nachteil, dass der Wildtyp häufig für die Landwirtschaft unerwünschte
Eigenschaften enthält. Die Entfernung der unerwünschten Gene erfordert viele
Rückkreuzungszyklen und kann bis zu 15 Jahre dauern. Aber auch nach der
Rückkreuzung ist kein direkter Erfolg gewährleistet, da es zum Rückgang der
Leistung anderer Merkmale kommen kann (Leistungsdepression). Hingegen kann die
Verwendung des CRISPR/Cas9-Systems sehr zeitsparend sein und Auswirkungen wie
die Leistungsdepression anderer Merkmale können reduziert werden. Dies lässt
sich dadurch erklären, dass die Genom-Editierung präzise Veränderungen gezielt
an einem Genort vornehmen kann. Wenn das gewünschte Gen und das unerwünschte Gen
gekoppelt vorliegen, kann zwischen diesen keine ausreichende Rekombination
stattfinden. So können durch die Kreuzungszüchtung unerwünschte
Merkmalsausprägungen nicht immer verhindert werden. Der Einsatz von CRISPR/Cas9
hingegen kann auch gekoppelte Gene gezielt einzeln verändern und es kommt zu
keinem unerwünschten Einbau von anderen Merkmalen. Somit fallen die langjährigen
Rückkreuzungen weg, was mit einem Zeitersparnis von bis zu 10 Jahren im
Gegensatz zur Kreuzungszüchtung verbunden sein kann. Durch den Einsatz der
Genom-Editierung ermöglicht eine schnellere Anpassung von Kulturpflanzen. Nach
erfolgreichem Einbau der Veränderung im Genom ist es jedoch bei beiden Methoden
notwendig, die neue Pflanzensorte auf veränderte Eigenschaften zu überprüfen und
Freilandversuche durchzuführen.

### Kriterium 3: Kosten

Die Kreuzungszüchtung ist sehr teuer, da sie sehr aufwändig ist. Es wird viel
Zeit und Geld benötigt, um die Pflanzen mit den gewünschten Eigenschaften zu
identifizieren. Auch ist es erforderlich langwierige Rückkrezungsschritte
durchzuführen, um negative Eigenschaften zu Eliminieren, die möglicherweise
durch die Kreuzung mit dem Wildtyp in die Kultursorte eingeführt wurden. Die
lange Zeitdauer führt also dazu, dass hohe Investitionen notwendig sind. Da bei
dem CRISPR/Cas9-Verfahren die Rückkreuzungschritte entfallen, kann Zeit und Geld
gespart werden, sodass die Kosten für die Genome Editierung geringer ausfallen.
Zudem gelten aktuell für akademische Forschungsprojekte und Projekte, die keinem
geschäftlichen Zweck dienen, keine Patentansprüche und die CRISPR/Cas9 Methode
kann frei angewendet werden. Bei den beiden Verfahren kommen noch die Kosten für
die Prüfung und Zulassung der neuen Sorte hinzu. Wie teuer es in Zukunft werden
könnte, eine durch CRISPR/Cas9 erzeugte neue Sorte auf den Markt zu bringen,
wird auch davon abhängig sein, ob die Methode weiterhin unter das aktuelle
Gentechnikgesetz fällt. Wenn die erzeugten Pflanzen weiterhin als genmodifiziert
reguliert werden, würde die Zulassung dem Markt mehr als doppelt so viel kosten
im Vergleich zu einer Einstufung als konventionelles Erzeugnis.

### Kriterium 4: Gesetzliche Vorschriften

Der Europäische Gerichtshof entschied im Jahr 2018, dass durch CRISPR/Cas9
hergestellte Pflanzensorten unter die Gentechnik-Gesetze fallen und somit muss
die Freisetzung in die Umwelt und die Verwendung solcher Pflanzen genehmigt
werden. Auch Lebensmittel und Futtermittel müssen gekennzeichnet werden. Aktuell
wird allerdings darüber diskutiert, ob die geltenden Gesetze gelockert werden
sollen. Der Vorschlag beinhaltet den Wegfall der zeitaufwendigen
Zulassungsverfahren, sowie der Kennzeichnungspflicht. Zudem sollen
Mitgliedstaaten der Europäischen Union Freilandversuche und den Anbau von
Pflanzen, die durch Genome Editing hergestellt wurden, nicht mehr verbieten
dürfen. Freilandversuche sollen in der Zukunft nur bei der Behörde angemeldet
werden und anschließend ohne weitere Auflagen durchgeführt werden können. Dies
gilt allerdings nur für Pflanzen der Kategorie neue genomische Techniken 1
(NGT1). Diese Pflanzen müssen einige Anforderungen erfüllen, um in diese
Kategorie eingeordnet werden zu können. Zum Beispiel dürfen nicht mehr als 20
Nukleotide eingefügt oder verändert werden. Entfernt werden dürfen hingegen
beliebig viele Basenpaare. Die gezielten DNA-Veränderungen dürfen nur
vorgenommen werden, wenn die entstehenden Sequenzen auch durch zufällige
Mutation oder aus der herkömmlichen Züchtung hätten hervorgehen können. Im
Gegensatz zu den Vorschriften beim Einsatz des Genome Editings gelten bei der
Kreuzungszüchtung keine gesetzlichen Regelungen.

### Kriterium 5: Gentechnik und mögliche Risiken / Kritik

Von Naturschutzverbänden wird kritisiert, dass bei einer technischen
Manipulation Fremdgene in das Genom einführt. Allerdings wird bei der
CRISPR/Cas9-Methode im Gegensatz zu den klassischen Gentechnik Methoden das
Genkonstrukt mit der Bauanweisung dem Einsatz wieder aus der Zelle entfernt.
Zudem ist bei der Genom Editierung genau steuerbar, an welcher Stelle im Genom
die Veränderung stattfindet. Aber auch wenn der Eingriff sehr gezielt
stattfindet, wurden unerwünschte Effekte der Editierung am Zielort direkt oder
Wechselwirkungen mit anderen Elementen der Zelle beobachtet. Es wurde die
Beeinflussung des Stoffwechsel und die Veränderung von Proteinen festgestellt.
Dies kann zu unerwünschten Eigenschaften bei den Pflanzen führen. Außerdem
können mehrere Eigenschaften auf einmal verändert werden, was die Abschätzung
eines Risikos schwieriger macht. Im Nachhinein sind durch CRISPR/Cas9 erzeugte
Pflanzen nicht mehr von Pflanzen, die aus klassischer Pflanzenzucht stammen,
unterscheidbar. Dies kann problematisch im Hinblick auf die Verwendung von
ökologischen Siegeln sein. Auch sind mögliche Langzeitauswirkungen bei einer
breiten Anwendung und Ausbringung in die Natur schwer einzuschätzen. Wenn eine
Pflanzensorte neue Eigenschaften vorweist, die die Fitness der Pflanze steigern,
kann es leichter zu einer ungewollten und starken Ausbreitung der neuen Sorte
kommen.

### Kriterium 6: Nachhaltigkeit

Neue Methoden der Pflanzenzucht können einen wichtigen Beitrag zur Bewältigung
des Klimawandels leisten, indem sie dazu beitragen, klimaresistente
Pflanzenarten zu entwickeln und die Effizienz der Landwirtschaft zu steigern. Es
wird die Hoffnung verbreitet, dass durch die Verwendung von neuen Technologien
wie CRISPR/Cas9 der Einsatz von Pestiziden auf den Äckern reduziert werden kann.
Aber könnten sich die Versprechen für mehr Nachhaltigkeit tatsächlich
bewahrheiten? Einerseits könnten die Kulturpflanzen durch das Genome Editing
widerstandsfähiger gemacht werden und besser gegen Pilzbefall oder Infektionen
durch Viren oder Bakterien geschützt sein. Ernteverluste können so minimiert
werden und es müssten vorerst weniger Pflanzenschutzmittel ausgebracht werden.
Auch könnten modifizierte Pflanzensorten den Folgen des Klimawandels angepasst
werden und z. B. weiterhin regional angebaut werden. Pflanzen könnten
hergestellt werden, die Hitze- oder Dürreperioden besser vertragen. Einerseits
kann so eine Unabhängigkeit von Importen aus anderen Ländern geschaffen werden
und die Ernährungssicherheit verbessert werden. Andererseits könnten auf diese
Weise lange Transportwege und der damit verbundene Ausstoß von Kohlenstoffdioxid
vermieden werden. Dennoch werden Eigenschaften, wie die Hitzeresistenz, durch
ein komplexes Zusammenwirken von verschiedenen Zellen und Signalwegen gebildet.
Eine vollständige Merkmalsveränderung durch die CRISPR/Cas9 Methode wäre
schwierig. Ein anderes Problem stellt die Erzeugung herbizidtoleranter Sorten
dar. Es hat sich beispielsweise in Argentinien gezeigt, dass durch den Anbau von
glyphosatresistenten Sorten, sich die ausgebrachten Mengen an Glyphosat
innerhalb von einem Jahrzehnt verdoppelt haben. Das ist dadurch zu erklären,
dass die Wildpflanzen, die als Schädlinge angesehen werden, auch resistenter
werden, sodass immer höhere Dosen oder weitere Herbizide angewendet werden, um
diese zu bekämpfen. Die gestiegene Verwendung gefährdet somit die Artenvielfalt.

### Kriterium 7: Voraussetzung für die Züchtung

Bei der Kreuzungszüchtung ist die Voraussetzung, dass eine verwandte Pflanzenart
verfügbar ist, welche die gewünschten Eigenschaften aufweist und das
entsprechende Gen besitzt. Daraufhin kann die Kultursorte mit der verwandten Art
gekreuzt werden. Hier ist der Vorteil, dass positive Eigenschaften schon durch
Betrachtung des Phänotyps feststellbar sind. Das Genome Editing durch
CRISPR/Cas9 kann angewendet werden, wenn in der Kultursorte bereits ein Gen
vorhanden ist, welches vergleichbar aufgebaut ist, wie das Gen, welches eine der
gewünschten verbesserten Eigenschaften codiert. Alternativ müssen die
Gensequenzen für die neuen Eigenschaften bekannt sein, um das Genom entsprechend
verändern zu können. Hier ist also der Nachteil, dass spezifische Kenntnisse
über die Sequenzabfolge und die vorzunehmende Umschreibung der Sequenz vorhanden
sein müssen. Es ist im Vorhinein eine intensive Genomforschung notwendig.

### Kriterium 8: Vermarktung

Wenn laut Gesetzeslage das Genome Editing als Gentechnik eingestuft ist, könnte
dies eine negative Wirkung auf die öffentliche Wahrnehmung dieser neuen
Technologie haben. Es wäre eine weniger erfolgreiche Vermarktung von Produkten
möglich, die auf diese Weise hergestellt wurden. So könnten durch diese Methode
erzeugte Nahrungsmittel in der breiten Bevölkerung als “Genfood” angesehen
werden. CRISPR/Cas9 könnte abgelehnt werden, da die Allgemeinheit
unkontrollierbare Risiken der Methode vermuten könnte. Hingegen befürchten
Betreiber von ökologischer Landwirtschaft massive Einbußen der Einnahmen, falls
CRISPR/Cas9 nicht mehr unter das Gentechnikgesetz fallen würde. Zum Beispiel
wurden im Jahr 2022 mit biologisch erzeugten Lebensmitteln 15,3 Milliarden Euro
umgesetzt. Die Folge der Lockerung der Gesetze wäre, dass konventionell
gezüchtete Lebensmittel von NGT1-Pflanzen nicht mehr zu unterscheiden wären.
Durch Genome Editing hergestellte Nahrungsmittel könnten dann auch unter dem
Label "Ohne Gentechnik" verkauft werden.

<!-- ### Referenzen -->

<!-- -   Globale Folgen der Klimawandels: Klima-Krise bedroht die Welternährung - -->
<!--     Wissen (stuttgarter-zeitung.de) -->
<!-- -   Neue Züchtungstechniken in der Pflanzenzüchtung ("CRISPR/CAS & Co") - -->
<!--     DLG-Merkblatt 468 - dlg.org -->
<!-- -   Uddin F, Rudin CM, Sen T. CRISPR Gene Therapy: Applications, Limitations, -->
<!--     and Implications for the Future. Front Oncol. 2020 Aug 7;10:1387. doi: -->
<!--     10.3389/fonc.2020.01387. PMID: 32850447; PMCID: PMC7427626. -->
<!-- -   Schindele, P., Wolter, F. and Puchta, H. (2018), Das CRISPR/Cas-System. -->
<!--     Biol. Unserer Zeit, 48: 100-105. https://doi.org/10.1002/biuz.201810642 -->
<!-- -   CRISPR/Cas in der Pflanzenzüchtung: Bedrohung oder Chance?: BZL -->
<!--     (landwirtschaft.de) -->
<!-- -   Sind neue genomische Techniken dasselbe wie die alte Gentechnik? Was die -->
<!--     Wissenschaft sagt - Forschung - transgen.de -->
<!-- -   Neue genomische Techniken: Zähes Ringen um eine Reform der -->
<!--     Gentechnik-Gesetzte - Aktuell - transgen.de -->
<!-- -   Neue genomische Techniken bei Pflanzen: Was die Gen-Schere kann - und was -->
<!--     (noch) nicht - Forschung - transgen.de -->
<!-- -   Klimaresiliente Pflanzen: Was bringt die Gen-Schere CRISPR/Cas? - -->
<!--     Forschung - transgen.de -->
<!-- -   Von Kreuzen bis Genome Editing: Die Verfahren der Pflanzenzüchtung im -->
<!--     Überblick - Forschung - transgen.de -->
<!-- -   CRISPR: Die bessere Gentechnik - Aktuell - transgen.de -->
<!-- -   CRISPR/Cas in der Pflanzenzüchtung: Bedrohung oder Chance?: BZL -->
<!--     (landwirtschaft.de) -->
<!-- -   Neue Züchtungstechniken für höhere Rapserträge (uni-kiel.de) -->
<!-- -   Lassoued R, Phillips PWB, Smyth SJ, Hesseln H. Estimating the cost of -->
<!--     regulating genome edited crops: expert judgment and overconfidence. GM Crops -->
<!--     Food. 2019;10(1):44-62. doi: 10.1080/21645698.2019.1612689. Epub 2019 May 9. -->
<!--     PMID: 31070105; PMCID: PMC6592640. -->
<!-- -   https://www.tagesschau.de/ausland/europa/eu-kommission-gentechnik-100.html -->
